【裁判字號】    97,台上,2700
【裁判日期】    971225
【裁判案由】    給付工程款等
【裁判全文】
最高法院民事判決            九十七年度台上字第二七○○號
上  訴  人  台中市環境保護局
法定代理人  乙○○
訴訟代理人  林志忠律師
            陳國華律師
被 上訴 人  中華工程股份有限公司
法定代理人  甲○○
訴訟代理人  榆政律師
            李家慶律師
            莊惠萍律師
上列當事人間請求給付工程款等事件，上訴人對於中華民國九十
七年八月十二日台灣高等法院台中分院第二審更審判決（九十五
年度建上更（二）字第六一號），提起上訴，本院判決如下：
    主  文
原判決關於命上訴人再給付遲付估驗款所受損害新台幣二百十一
萬九千三百七十元及該訴訟費用部分廢棄，發回台灣高等法院台
中分院。
其他上訴駁回。
第三審訴訟費用，關於駁回其他上訴部分，由上訴人負擔。
    理  由
本件被上訴人主張：兩造於民國八十四年三月七日訂立承攬工程
契約（下稱系爭合約書），由伊向上訴人承攬台中市垃圾衛生掩
埋場第三期土建工程（下稱系爭工程），伊已於約定期限屆至前
完工，上訴人竟以伊逾期完工十日為由，拒未給付工程款新台幣
（下同）三百二十萬六千二百六十元，並於工程期間遲延給付六
期工程估驗款及工程尾款，伊因而受有按法定利率計算遲延利息
之損害，其中估驗款部分計三百五十五萬零九百十九元，工程尾
款部分計三十八萬七千八百七十三元，合計三百九十三萬八千七
百九十二元。伊已於八十七年五月二十六日以存證信函向上訴人
請求等情，爰依承攬契約之法律關係，求為命上訴人給付上開工
程款及利息損害七百十四萬五千零五十二元，及其中三百二十萬
六千二百六十元自八十九年五月二十七日起算之法定遲延利息之
判決（第一審判命上訴人給付工程款六十四萬一千二百五十二元
、估驗款利息三十九萬四千八百六十一元及工程尾款利息三十八
萬七千八百七十三元，合計一百四十二萬三千九百八十六元及其
中六十四萬一千二百五十二元自八十九年五月二十七日起算之法
定遲延利息，駁回被上訴人其餘之請求。上訴人就敗訴部分，未
據其聲明不服，已告確定；被上訴人就其敗訴部分，聲明不服。
原審前審命上訴人再給付四百六十八萬四千三百七十八元本息，
並駁回被上訴人其餘之上訴，被上訴人就駁回部分未聲明不服，
已告確定。上訴人就其第一審受敗訴判決部分，未據其聲明不服
，亦告確定。原審判決上訴人應再給付被上訴人四百六十八萬四
千三百七十八元，及其中二百五十六萬五千零八元自八十九年五
月二十七日起至清償日止，按年息百分之五計算利息）。
上訴人則以：系爭工程約定完工期限為八十六年九月一日，被上
訴人遲至同年月十一日始完工，逾期完工十日，伊依約扣款，並
無不合，且依約已給付各期工程款，並無遲延等語，資為抗辯。
原審以：被上訴人主張上訴人公開辦理系爭工程招標，八十四年
二月二十八日開標結果，由被上訴人公司得標，同年三月七日，
兩造訂立系爭合約書，約定由被上訴人公司向上訴人承攬系爭工
程，工程總價為三億三千九百萬元，嗣經變更設計，辦理減帳後
總工程款變更為三億二千零六十二萬六千元；完工期限為：訂約
後十日內開工，三百六十五日曆天內完工，系爭工程已全部完工
並經驗收完畢，上訴人以被上訴人逾期完工十日為由，由應付之
總工程款中扣款三百二十萬六千二百六十元等情，為上訴人所不
爭，並有被上訴人所提之系爭合約書、補充說明書、營繕工程投
標須知、投標須知補充說明、營繕工程結算驗收證明書可稽，被
上訴人此部分主張，堪信為真實。經查，系爭合約書第四條約定
：「工程期限：本工程應於雙方簽訂合約後十日內開工，並於三
百六十五日曆天內完成」，足見系爭工程係以「日曆天」計算工
期。系爭工程施工後，因里民抗爭而變更設計，兩造於八十六年
五月九日始就原合約變更設計新增項目部分完成議價；又兩造均
主張變更設計新增項目之完工期限，係自八十六年五月十日起算
，有被上訴人所提「台中市環境保護局垃圾處理場各項重大列管
工程（八六年）五月份工地會報紀錄」、上訴人八十六年六月七
日八六環行字第○一一三七五號函影本附卷可憑。至於變更設計
新增項目之工期為八十五日曆天，應於八十六年八月二日完工，
嗣經被上訴人於八十六年九月八日致旭豪工程顧問有限公司（下
稱旭豪公司）之八六中工台中發字第二六○六號函說明二載稱：
「本案追加工程原訂八十六年八月二日竣工，因天候因素環保局
同意展延二十二日曆天至八十六年八月二十四日止，因八十六年
八月七日至八月十二日豪大雨來襲，環保局再同意展延六日曆天
，因此工期應計算至八十六年八月三十日止……」等語，上訴人
分別於八十六年八月十三日以八六環場字第一六五七四號函、於
八十六年八月二十八日以八六環場字第一七二二六號函復被上訴
人同意被上訴人上開函文展延工期二十二日及六日之申請。足見
上訴人就變更設計新增項目之工期，已同意展延二十二日曆天、
六日曆天，合計同意展延共二十八日曆天，而原定變更設計新增
項目之工期為八十五日曆天即應於八十六年八月二日完工，兩次
展延後，即應於八十六年八月三十日完工。而系爭契約既經兩造
於訂約時選擇以「日曆天」計算工期，且對「日曆天」之計算方
式悉以曆日為準，其意甚明。又系爭工程補充說明書第十四條第
一項第三款固規定：「每週星期日一天得列為免計工期」，然此
非但與「日曆天」之含義相牴觸，自不得將「週日」自工期中扣
除，是被上訴人辯稱「週日」應自工期中扣除云云，並無足採。
次查，被上訴人主張「北側斜坡植生及南側環場道路ｃ+590至ｃ
+800段原已施做完成，因遭颱風沖刷遭部分流失，而於八十六年
九月十一日修補完成之事實，有中華工程公司於八十六年九月一
日八六中工台中發字第二五四二號函旭豪公司，經旭豪公司簽註
意見記載：「一、目前尚有北側土堤邊坡植生因颱風過境遭部分
流失，修補中，及第二口地下監測井遭損壞，尚修復中，其餘工
作均完成。二、依現場實際施作情形，於九月十一日全部完成」
等語；及中華工程公司於八十六年九月八日八六中工台中發字第
二六○六號函旭豪公司，經旭豪公司簽註意見：「一、截至八月
三十日（指八十六年）止尚有北側斜坡植生及南側環場道路ｃ+5
90至ｃ+800段遭颱風沖刷未施作完成，其餘大致完成」等語，足
證北側斜坡植生及南側環場道路ｃ+590至ｃ+800段確遭颱風沖刷
，中華工程公司之上開主張，堪信真實。又系爭第二口地下監測
井之位置係於第三人三越公司管領之工區內，此有「總平面配置
圖」足證，且為上訴人所不爭執之事實，故實際工地之管領及安
全維護，實非被上訴人所能與聞。而被上訴人中華工程公司另主
張其就第二口地下監測井之工作早於八十六年七月十七日前即已
完成，並經台中市環保局至現場進行檢驗，此由中華工程公司逐
日製作之施工日誌八十六年七月十八日所載內容可證。蓋倘被上
訴人並未完成該細項工程，則上訴人及其顧問焉有可能親赴現場
檢驗，是被上訴人確實已於八十六年七月十七日完成第二口監測
井，應堪採信。被上訴人另主張該第二口監測井於八十六年八月
二十三日遭第三人破壞之事實（旭豪公司上開簽註意見僅記載「
第二口地下監測井遭損壞，尚修復中」，與「北側土堤邊坡植生
因颱風過境遭部分流失，修補中」顯有不同，自與八十六年八月
二十九日之颱風侵襲無關），被上訴人亦有八十六年八月二十三
日之施工日誌所載：「日期：八十六年八月二十三日．．．第二
監測井遭三越破壞」等語可證。上揭施工日誌均為被上訴人之現
場工地主任逐日填載，且同頁前後尚有其他工程事項之註記，其
係屬整體連貫之紀錄，其真實性自無足疑。此外，證人林瑞安（
即上訴人委任之監造公司之主任）證稱：「系爭第二口工作井被
破壞應該是在八十六年八月份發現。在還沒竣工前就發現」及「
（八十六年八月）之前就知道，而且我們有開協調會。當時是在
釐清本件責任，被上訴人早已搬出該施工區域」、「因為該口井
露出地面約五十公分，我們判斷可能是施工機具碰壞」等語。又
該證人在回答上訴人訴訟代理人詢問「為何施工日誌記載八十六
年七月十八日還有繼續施工？」時，回答「這部分應該是記載錯
誤，應該是第三口井的位置，因為第二口井已經施工完畢」。是
被上訴人主張系爭第二口監測井已於完工期限前完成後，始遭第
三人破壞云云，應堪採信。再查，依系爭合約書第二十三條約定
，系爭工程若有逾期完工情事，此逾期完工應係可歸責於被上訴
人之事由，始有違約金約定之適用。則系爭工程原已於八十六年
八月三十日完工，嗣因其中北側土堤邊坡植生因颱風過境遭部分
沖失而修補中，以及第二口地下監測井遭損壞（非因颱風受損）
而尚修復中，迨八十六年九月十一日始全部修復完成。則系爭工
程既原已依約於八十六年八月三十日完工，僅北側土堤邊坡植生
因不可抗力之颱風來襲而遭沖失；及第二口地下監測井非於被上
訴人負責保管區域內遭第三人損壞，均非可歸責於被上訴人之事
由，依上開約定，被上訴人自不負遲延完工之責任，上訴人不得
據以主張被上訴人逾期完工每逾一日扣除工程總價千分之一。故
上訴人辯稱被上訴人逾期完工十日，按變更設計辦理減帳後總工
程款三億二千零六十二萬六千元之千分之一計算，每日扣款三十
二萬零六百二十六元，十天應扣款三百二十萬六千二百六十元等
語，核非有據，被上訴人請求上訴人給付三百二十萬六千二百六
十元及自上訴人收受被上訴人催討之存證信函翌日起至清償日止
按年息百分之五計付之利息，洵屬正當。另查系爭工程合約書第
二十一條第二款約定：「工程開工後每月由甲方將乙方（指被上
訴人）在該期內完成之工程估驗計價，支付該期估驗計價百分之
九十」（投標須知第八條第二款同此意旨）、系爭工程合約書第
二十四條約定：「甲方（指上訴人）有按期付款之義務，每期付
款超過上開各條規定七日以上，致乙方遭受損失，應由甲方賠償
之」，有系爭工程契約可按，此項約定，與國內營繕工程付款慣
行之付款習慣相符，蓋考量營繕工程多具有標的金額龐大、工期
漫長之特性，倘令承攬人概於工程全部完工及驗收完成後始請求
工程款，其財力自難以負荷，且亦有失公平，另一方面，定作人
亦得仰賴按期估驗程序掌握工程進度，並監督其品質，故雙方均
有按期辦理估驗計價之義務，不得申請棄權或延期辦理，此為兩
造工程合約附件之「投標須知」第八條第五款約定：「前項估驗
，均應按期辦理，不得申請棄權或延期辦理」之本旨。故定作人
就估驗計價後之工程款，負有依約給付之義務。被上訴人主張此
項給付定有確定期限或可得確定之期限，即屬有據。上訴人雖辯
稱：工程合約書第二十一條第二款之規定係指工程開工後由甲方
（即上訴人）每月對於乙方（即被上訴人）所完成之工程估驗計
價，支付估驗計價百分之九十，然該條項之約定事實上僅就工程
進行中關於估驗工程進度並計算價金之時間，予以明文而已，至
於應付工程款之確切日期究竟為何，則未見明文云云。惟查營繕
工程投標須知第八條第二款已明定：「開工後『每月』辦理估驗
一次，支付『該期』估驗計價之九成款」，易言之，每月即為一
期。手改之工程合約書第二十一條第二款規定：「工程開工後『
每月』由甲方將乙方在『該期』內完成之工程估驗計價，支付『
該期』估驗計價百分之九十」，由此約定觀之，亦係約定每月為
一期。工程合約書第二十四條第一款：「甲方（即上訴人）有『
按期付款』之義務，如『每期付款』超過『上開各條規定』七日
以上，致乙方（即被上訴人）遭受損失，應由甲方賠償之」，所
謂「甲方有按期付款之義務」，即指上訴人有按月付款之義務，
所謂「如『每期付款』超過『上開各條規定』七日以上」，即指
每月付款超過該月月底逾七日以上。此係就上開條文參互以觀，
必然之文義解釋。否則工程合約書第二十四條第一款豈非虛設，
此絕非雙方當事人之真意。另由營繕工程投標須知第八條第二款
已明定：「開工後『每月』……支付『該期』估驗計價之九成款
」，足證係按月至遲於月底不論上訴人著手估驗計價與否，均應
就該期工程付款，而此一付款金額係可得確定，並藉此避免上訴
人不估驗計價或拖延估驗計價，使計價金額不明確，上訴人倘故
意不估驗計價或拖延估驗計價，使計價金額不明確，則俟估驗計
價確定金額後，被上訴人即得依工程合約書第二十四條第一款請
求遲延給付之損害賠償。惟為顧及萬一上訴人至月底始著手估驗
計價，可能不及於月底付款，倘令負賠償遲延之損害，亦非公平
，故工程合約書第二十四條第一款約定：「甲方（即上訴人）有
『按期付款』之義務，如『每期付款』超過『上開各條規定七日
以上』，致乙方遭受損失，應由甲方賠償之」，亦即須逾每期月
底七日以上，上訴人始負遲延賠償之責。又工程合約書第二十四
條第一款所規定：「每期付款超過『上開各條規定七日以上』，
……，應由甲方賠償之」，足見係確定期限之給付，上訴人未依
上述約定給付估驗款，即應負遲延給付責任。被上訴人主張此項
給付定有確定期限或可得確定之期限，即屬有據。而確定期限之
給付，上訴人未依約定給付估驗款，即應負遲延給付責任。被上
訴人就此部分損害，係以申請估驗日加計一個月（以三十日計）
以及加計上述約定之七日後，始開始計算法定遲延利息，自無不
合。復查，被上訴人之交付發票，與上訴人應付估驗款之義務，
兩者間並非立於對待給付地位，自不得主張同時履行抗辯。再者
，縱令上訴人可行使同時履行抗辯，上訴人亦應於被上訴人檢送
估驗計價單請求估驗與付款之時行使之，惟上訴人於遲延給付當
時既未提出同時履行抗辯，其債務人給付遲延之責任即繼續發生
。其後上訴人取得發票並履行其付款義務後，遲延責任已然確定
，遲延損害已然造成，且同時履行抗辯權復因上訴人業已付款、
被上訴人亦已交付發票而消滅，上訴人於同時履行抗辯權消滅後
，方於被上訴人請求本件遲延損害時，主張業已消滅之當時可得
行使而未行使之同時履行抗辯，自屬無據。末查，上訴人遲付第
一期估驗款使中華工程公司所受之損害額為十四萬七千三百十二
元，遲付第二期估驗款使被上訴人所受之損害額為二十二萬六千
二百六十二元，遲付第三期估驗款使被上訴人所受之損害額為十
七萬一千零五十五元，遲付第四期估驗款使被上訴人所受之損害
額為二十二萬六千六百七十四元，遲付第五期估驗款使被上訴人
所受之損害額為十六萬二千四百六十一元，遲付第六期估驗款使
被上訴人所受之損害額為一百五十八萬零四百六十七元。從而，
上訴人遲付工程估驗款使被上訴人受損害之金額共二百五十一萬
四千二百三十一元（計算式：147312＋226262＋171055＋226674
＋162461＋0000000 =0000000）。被上訴人就此部分，請求上訴
人給付之金額，在上述範圍內，洵屬正當。綜上所述，被上訴人
本於承攬契約及債務履行遲延損害賠償之法律關係，得請求上訴
人給付之工程款金額為三百二十萬六千二百六十元本息；另被上
訴人得向上訴人請求賠償遲延給付估驗款使伊所受損害之金額為
二百五十一萬四千二百三十一元，合計上訴人應給付被上訴人五
百七十二萬零四百九十一元，及其中三百二十萬六千二百六十元
自八十九年五月二十七日起至清償日止按年息百分之五計算之利
息，扣除第一審判命上訴人給付工程款一百零三萬六千一百十三
元本息，故被上訴人就請求上訴人再給付五百七十二萬一千零六
十六元本息，其上訴在四百六十八萬四千三百七十八元（即再給
付工程款二百五十六萬五千零八元，及遲付估驗款所受損害二百
十一萬九千三百七十元），及其中二百五十六萬五千零八元自八
十九年五月二十七日起至清償日止按年息百分之五計算利息之範
圍內，洵屬有據，應予准許，爰將第一審所為駁回被上訴人請求
給付四百六十八萬四千三百七十八元本息部分之判決予以廢棄，
改判如被上訴人之所聲明。
（一）原判決關於命上訴人再給付遲付估驗款所受損害二百十一
萬九千三百七十元之上訴部分：查行政院工程委員會於九十七年
六月九日以工程企字第09700228780 號函覆，表示「依行政院九
十年二月二十三日行政院臺90會授三字第01583 號函頒『公款支
付時限及處理應行注意事項』，第九點規定：『工程款項付款期
限及審核程序，契約有規定者，應確實依契約規定辦理；契約未
規定者，依下列規定辦理：（一）估驗計價者，各機關於廠商提
出估驗計價表（單）後，至遲應於五日內完成審核程序，並於接
到廠商提出請款單據後五日內付款（第二款）』，第十點並有通
知補正規定。爰此，契約如未載明機關辦理估驗計價之審核及付
款期限，適用上開注意事項之規定；機關逾期付款所致之損害賠
償，依來函所附契約第二十四條規定辦理」等語（見原審更二卷
第二宗第五八頁）。準此，本件契約訂立當時該注意事項雖尚未
訂立，是時辦理估驗計價程序如何？是否應先由廠商提出估驗計
價表（單）後，始由定作機關予以估驗，否則應如何估驗計價？
被上訴人所辯「按月報請估驗」係投標廠商即上訴人之義務等語
（見原審更二卷第四四頁），其實情如何？原審均未遑查明，即
以按月至遲於月底不論上訴人著手估驗計價與否，均應就該期工
程付款，而為不利於上訴人之判斷，自屬可議。上訴論旨，指摘
原判決關此部分不當，求予廢棄，非無理由。
（二）原判決關於命上訴人給付工程款二百五十六萬五千零八元
本息之上訴部分：原審以前揭理由為上訴人敗訴之判決，於法核
無違誤。上訴論旨，就原審認定事實、取捨證據之職權行使，指
摘原判決關此部分不當，求予廢棄，非有理由。
據上論結，本件上訴為一部有理由，一部無理由。依民事訴訟法
第四百七十七條第一項、第四百七十八條第二項、第四百八十一
條、第四百四十九條第一項、第七十八條，判決如主文。
中    華    民    國  九十七  年   十二   月  二十五  日
                      最高法院民事第五庭
                          審判長法官  劉  延  村
                                法官  許  澍  林
                                法官  黃  秀  得
                                法官  童  有  德
                                法官  許  正  順
      本件正本證明與原本無異
                                      書  記  官
中    華    民    國  九十八  年    一    月    七    日
                                                      Ｑ


司法院資訊處製作；財團法人民間司法改革基金會備份。
